【裁判字號】    97,消債更,1286
【裁判日期】    980430
【裁判案由】    更生事件
【裁判全文】
臺灣臺南地方法院民事裁定          97年度消債更字第1286號
聲  請  人
即  債務人  甲○○
上列當事人聲請消費者債務清理事件，本院裁定如下：
    主  文
聲請駁回。
聲請費用壹仟元由聲請人負擔。
    理  由
一、按債務人不能清償債務或有不能清償之虞者，得依本條例所
    定更生或清算程序，清理其債務，消費者債務清理條例第3
    條定有明文。又聲請更生或清算不合程式或不備其他要件者
    ，法院應以裁定駁回之，但其情形可以補正者，法院應定期
    間先命補正，復為同條例第8條所明定。
二、本件聲請意旨略以：聲請人即債務人甲○○有不能清償債務
    或有不能清償之虞之情事，前已提出債權人清冊，以書面向
    最大債權金融機構合作金庫商業銀行（下稱合庫銀行）請求
    共同協商債務清償方案，惟合庫銀行不同意聲請人提出每月
    償還新臺幣（下同）10,000元之協商條件，該銀行遂以聲請
    人未能接受顯足以負擔之還款方案而認協商不成立。聲請人
    之無擔保或無優先權債務總額未逾1,200萬元，復未經法院
    裁定開始清算程序或宣告破產，為此，依消費者債務清理條
    例提出本件更生之聲請等語。
三、衡諸債之關係，係以當事人間之信賴關係為基礎，為社會經
    濟組織之重要支柱，故當事人於以法律行為追求自己之利益
    之際，亦應顧及對方之利益，並考量債權債務在社會上之作
    用，本於誠實及信用之原則，行使債權及履行債務。是對於
    已陷入經濟上困境之消費者，若任其於惡性循環之債務窘境
    中生存，將衍生嚴重之社會問題，難以維持安定之社會經濟
    秩序，故為兼顧債權人、債務人雙方之利益，對陷於經濟上
    困境之消費者，乃允其於消費者債務清理條例施行後，得選
    擇以重建型之更生程序或清算型之清算程序清理其債務，藉
    以妥適調整債務人與債權人及其他利害關係人間之權利義務
    關係，保障債權人獲得公平受償，並謀求消費者經濟生活之
    重建復甦機會。惟若債務人履行債務並無困難，僅係為圖謀
    減免債務，而不為債務之履行，自有違債權契約為誠信契約
    之本旨。
四、經查：
  (一)經本院函詢聲請人之最大債權銀行合庫銀行，該銀行函覆稱
    ：聲請人曾向債權人聲請前置協商，因未能接受顯足以負擔
    之還款方案而協商不成立等語，有該銀行之陳報狀可稽（見
    本院卷第57頁至第58頁），核與聲請人提出之前置協商不成
    立通知書相符（見本院卷第42頁），經本院於民國98年2月2
    日再就前置協商方案電詢合庫銀行，由該銀行答稱：協商債
    權共有2筆，當時提出之協商條件每月分別為15,720元、8,5
    11元，共計 24,231元，惟因保證人不同意其中1筆15,720元
    之還款條件，故協商不成立等語，有本院公務電話紀錄附卷
    可佐（見本院卷第96頁）。
  (二)聲請人主張其無任何財產，且甫轉職而受入不穩定，每月必
    要之生活費用與扶養開支共計25,900元。而負債總額為2,18
    8,430並有20%高額利息每月近30,000元，每個月均無法清償
    債權銀行要求金額，已達不能清償債務之程度。惟查：
    1.聲請人聲請更生前任職於國防部後備司令部 (下稱後備司
      令部)，96年度薪資加計年終獎金及休假補助收入共計666
      ,556元，平均月收入55,546元。97年度一月至七月薪資受
      法院強制執行後加計其他補助共計256,631元，平均每月
      實際收入仍有36,662元 (整數已下四捨五入)有郵政儲金
      簿影本附卷可稽 (本院卷第67至第74頁)，可見聲請人於
      聲請本件更生前2年內之收入堪屬穩定，且具有一定資力
      。
    2.聲請人主張98年8月1日申請退伍所領取退撫金用於清償債
      務後僅餘12萬餘元，願全數提出供債權人分配之用。惟查
      ：經本院去函國防部後備司令部調查退除給予名冊 (本院
      卷第112頁)，聲請人領取退伍金 190,785元，復自退撫基
      金領取退撫金654,120元 (計算式：上尉四級本俸27,255
      元*2*12=654,120元)亦有臺灣銀行存摺影本入帳紀錄可稽
      ( 本院卷77頁)。聲請人雖主張上開款項用以清償自93年
      父親開始療養由姊姊每月借貸一萬元共計約100萬之債務
      ，惟是否屬借貸聲請人前後說法不一，復無匯款紀錄或借
      貸契約以實其說，殊難採信。且縱認上開借款情事為真實
      ，惟聲請人所獲之收入為全體債權之總擔保，應確保各債
      權人公平受償，聲請人卻獨厚該債務人，對自身之債權人
      甚有不公，亦非可採。
    3.另聲請人主張需負擔父林宗平、母乙○○之扶養費等語，
      然聲請人尚有1姐、1弟可共同負擔父母之扶養費，此據聲
      請人陳明在卷 (參97年11月17日民事陳報狀)，而聲請人
      既積欠多家金融機構債務，本應節約省用，過較不寬裕之
      經濟生活，並誠實勤勉地履行債務，是其本人及受扶養人
      之生活開銷理當予以節制，本院參酌內政部所公告97年度
      臺灣省低收入戶最低生活費用每人每月為9,829元，是認
      聲請人本身之基本生活費用為9,829元，而其父母之扶養
      費用以9,829 元計算，則聲請人每月應負擔之扶養費用應
      為6,553元 (計算式9829*2/3=6553小數點以下四捨五入)
      ，加上房租支出4,000元，每月必要支出共20,382元為已
      足。以後備907旅函覆聲請人97年1月1日至97年7月1日每
      月薪資53,435元，扣除其每月必要支出20,382元，仍餘
      33,053元，況且，倘聲請人能妥適處分其服役時所獲之高
      額薪資、獎金及退伍時領得之退伍金，必能大幅降低債務
      金額，然聲請人捨此不為，卻於前置協商中表示每月僅能
      繳交10,000元，難認其有還款之誠意，復自願退伍轉任更
      不穩定的保險業務工作，以所得退伍金大部清償前開對親
      屬間債務，殊難認定聲請人有不能清償債務之情形。
  (三)基此，觀諸聲請人之財產、收入資料及必要生活支出，聲請
    人應有能力與各債權人達成分期償還之更優惠協議，透過優
    先清償本金而後分期償還計畫清償債務，聲請人捨此不為，
    故意造成協商不成立之結果，而主張其不能清償債務云云，
    自不足採。
五、綜上所述，聲請人既非不能清償債務或有不能清償之虞，其
    更生之聲請即不符消費者債務清理條例第3條所定要件，且
    上開欠缺又屬無從補正，依上開說明，自應駁回其更生之聲
    請，爰裁定如主文。
中    華    民    國    98    年    4    月    30     日
                  民事第二庭  法  官  李杭倫
上為正本係照原本作成。
如不服本裁定，應於裁定送達後10日內，以書狀向本院提出抗告
，並繳納抗告費新臺幣1千元。
中    華    民    國    98    年    4    月    30     日
                              書記官  蔡曉


司法院資訊處製作；財團法人民間司法改革基金會備份。
